臺灣臺中地方法院民事判決　　　　　100年度小上字第80號
上　訴　人　黃聖崴
被上訴人　　臺灣中小企業銀行股份有限公司
法定代理人　羅澤成
上列當事人間請求返還不當得利事件，上訴人對於中華民國100
年9月14日本院臺中簡易庭100年度中小字第1790號第一審小額判
決提起上訴，本院判決如下：
    主  文
上訴駁回。
第二審訴訟費用新臺幣壹仟伍佰元由上訴人負擔。
    事實及理由
一、按對於小額程序之第一審裁判之上訴或抗告，非以其違背法
    令為理由，不得為之。又上訴狀內應記載上訴理由，表明（
    一）原判決所違背之法令及其具體內容。（二）依訴訟資料
    可認為原判決有違背法令之具體事實，民事訴訟法第436條
    之24第2項、第436條之25分別定有明文。所謂判決有違背法
    令，依民事訴訟法第468條之規定，乃指判決不適用法規或
    適用不當而言，且依同法第436條之32第2項之規定，此為小
    額事件之上訴程序所準用。再以判決有不適用法規或適用不
    當為上訴理由時，其上訴狀或理由書應有具體之指摘，並揭
    示該法規之條項或內容，若係成文法以外之法則，應揭示該
    法則之旨趣，倘為司法院解釋或最高法院之判例，則應揭示
    該判解之字號或其內容，如依民事訴訟法第469條所列第1款
    至第5款理由提起上訴時（第6款未準用，參照民事訴訟法第
    436之32第2項規定），其上訴狀或理由書應揭示合於該條款
    之事實，上訴理由狀如未依此項方法表明者，即難認為已對
    原判決之違背法令有具體之揭示，其上訴自難認為合法（最
    高法院71年台上字第314號判例參照）。次按小額程序之第
    二審判決，如依上訴意旨足認上訴為無理由者，得不經言詞
    辯論為之，民事訴訟法第436條之29第2款亦定有明文。又按
    當事人於小額訴訟第二審程序不得提出新攻擊或防禦方法，
    但因原法院違背法令致未能提出者，不在此限，民事訴訟法
    第436條之28定有明文。
二、上訴人上訴意旨略以：
（一）本件上訴人尚未進入更生清算程序，與消費者債務清理條
      例第117條第1項「債權人於法院裁定開始清算程序時，對
      於債務人負有債務者，無論給付種類是否相同，得不依清
      算程序而為抵銷」規定之情形不符，被上訴人不得主張抵
      銷，原審判決適用法條有誤。且被上訴人凍結上訴人存款
      並予抵銷，亦顯然違反民法第338條不得對被上訴人之生
      活最低費用抵銷之規定。
（二）上訴人與金融機構債務協商期間，被上訴人應依「金融機
      構辦理消費者債務清理條例前置協商作業準則」第4節第2
      款停催作業之規定，全面暫停電話、簡訊、信函、發動法
      訴等催收行動；法院對債務人之財產強制執行，應延緩；
      連已扣薪之案件債務人均得要求暫停扣薪，惟被上訴人卻
      違反上開停催作業之規定，逕自凍結上訴人之存款新台幣
      （下同）28,875元並予以抵銷，自屬故意侵害上訴人之財
      產權，造成上訴人工作權喪失，致生存權明顯受到威脅，
      所為係違反民法第339條因故意侵權行為所負擔之債，其
      債務人不得主張抵銷之規定。
（三）被上訴人係100年6月23日發文扣抵上訴人存款，於被上訴
      人扣抵時，訴外人線西鄉農會協商不成立之內容尚未載明
      ，故100年6月29日線鄉農信字第1000001794號函，內容提
      及協商意願消極低落，乃線西鄉農會主觀認定，且該通知
      協商不成立其內容與前置協商期間之停催作業無關。被上
      訴人對上訴人一連串凍結、抵銷行徑完全屬於債務不得抵
      銷之範疇，上訴人自得請求被上訴人返還28,875元之不當
      得利等語。爰依法提起上訴。
三、經查：
（一）按債權人於法院裁定開始清算程序時，對於債務人負有債
      務者，無論給付種類是否相同，得不依清算程序而為抵銷
      ，消費者債務清理條例第117條第1項定有明文。本件上訴
      人雖尚未至開始清算程序之階段，而非消費者債務清理條
      例第117條第1項直接規範之對象，惟債權人於法院裁定開
      始清算程序時，對於債務人負有債務者，為避免其債權依
      清算程序僅得受部分清償，而其所負債務卻應為全部清償
      之不公平現象，爰明定無論給付種類是否相同，得不依清
      算程序而為抵銷，有該條文之立法理由可參。是以債權人
      於法院裁定債務人開始清算程序後，因其債權行使可能僅
      部分受清償而受限制時，既仍可援用該條文之規定為抵銷
      ，準此，債權人於尚未經法院裁定開始清算程序前，其債
      權之行使尚未受到限制，則舉重以明輕，更非不得主張抵
      銷。故上訴人主張原審適用法條不符，被上訴人不得主張
      抵銷，自無可取。
（二）次按禁止扣押之債，其債務人不得主張抵銷，民法第338
      條定有明文。又債務人依法領取之社會保險給付或其對於
      第三人之債權，係維持債務人及其共同生活之親屬生活所
      必需者，不得為強制執行，強制執行法第122條後段亦有
      明文。惟強制執行法第122條所為：債務人對於第三人之
      債權，係維持債務人及其家屬生活所必需者，不得強制執
      行之規定，僅於債務人對於第三人之債權有其適用，至債
      權人對於債務人之債權，則不在該條適用之列，亦即債權
      人對於債務人之債權，非禁止扣押之債，不受民法第338
      條所定債務人不得主張抵銷之限制，最高法院80年度台上
      字第1588號判決可資參照。而本件兩造為債權債務關係之
      直接當事人，並非第三人，被上訴人對上訴人之債權，並
      非禁止扣押之債，故被上訴人依兩造間授信約定書第6款
      約定行使抵銷權，並無違反民法第338條規定之可言。上
      訴人就此主張原審判決違背法令，洵無足取。
（三）上訴人所主張被上訴人有違反民法第339條侵權行為不得
      抵銷之規定乙節，核屬新攻擊防禦方法之提出。上訴人於
      原審既未提出，且非因原法院違背法令致未能提出，業經
      本院核閱原審卷無誤，揆諸前揭民事訴訟法第436條之28
      之規定，本院自不得就此新攻擊防禦方法予以審酌。至於
      上訴人其餘上訴意旨，並未具體指明原審判決有何合於民
      事訴訟法第468條或第469條所列各款之違背法令事實，更
      未指明其所違反法令之條項或內容及具體指摘原審判決究
      係違反何種經驗法則或論理法則，自難認對原審判決之如
      何違背法令已有具體之指摘，此部分之上訴，亦難認為合
      法。
四、綜上所述，原審判決並無違背法令之處，本件上訴意旨（二
    ）、（三）部分為上訴為不合法，（一）部分為顯無理由。
    依前揭民事訴訟法第436條之29第2款之規定，爰不經言詞辯
    論，逕以判決駁回其上訴。
五、末按法院為訴訟費用之裁判時，應確定其費用額，民事訴訟
    法第436條之19第1項定有明文，此依同法第436條之32第1項
    規定，於小額事件之上訴程序準用之。查本件上訴人所繳納
    之上訴費用為1,500元，有本院自行收納款項統一收據在卷
    可證，則上訴人提起本件上訴既經駁回，上訴人應負擔之本
    件訴訟費用額為第二審裁判費1,500元，爰併確定之。
六、據上論結，本件上訴為無理由，依民事訴訟法第436條之29
    第2款、第436條之32第1項、第2項、第436條之19第1項、第
    449條第1項、第78條，判決如主文。
中    華    民    國   100    年    11    月    7     日
                  民事第三庭   審判長法  官  顏世傑
                                     法  官  陳俞伶
                                     法  官  陳宗賢
正本係照原本作成
本判決不得上訴。
中    華    民    國   100    年    11    月    7     日
                                     書記官